台灣高等法院民事判決　九十一年度海商上更(一)字第六號
　　　上　訴　人　　臺灣中國航聯產物保險股份有限公司
　　　法定代理人　　喻志鵬
　　　被上訴人　　　邦達通運股份有限公司
　　　法定代理人　　張國璉
　　　被上訴人　　　正利航業股份有限公司
　　　法定代理人　　周宜強
右當事人間損害賠償事件，上訴人對於中華民國八十九年十一月二十九日臺灣臺北地
方法院八十八年度海商字第五四號號第一審判決，提起上訴，經最高法院第一次發回
更審，本院判決如左：
    主　　文
原判決除確定部分外，關於駁回上訴人後開第二項之訴部分，及該部分假執行之聲請
，並訴訟費用之裁判均廢棄。
被上訴人邦達通運股份有限公司應給付上訴人新臺幣佰肆拾肆萬伍仟肆佰柒拾貳元
，及自民國八十八年十一月二十五日起至清償日止，按週年利率百分之五計算之利息
。被上訴人正利航業股份有限公司應給付上訴人新臺幣佰肆拾肆萬伍仟肆佰柒拾貳
元，及自民國八十八年十一月二十五日起至清償日止，按週年利率百分之五計算之利
息。如其中一被上訴人已履行給付，他被上訴人免給付之義務。
第一、二審及發回前第三審訴訟費用，除確定部分外，由被上訴人負擔。
本判決命被上訴人給付部分，於上訴人以新臺幣壹佰壹拾伍萬元為被上訴人預供擔保
後得假執行，但被上訴人如於假執行程序實施前以新台幣佰肆拾肆萬伍仟肆佰柒拾
貳元，或被上訴人正利航業股份有限公司以等值之台灣銀行可轉讓定期存單為上訴人
預供擔保，得免為假執行。
    事    實
壹、上訴人方面：
一、聲明：除供擔保金額外如主文所示。
二、陳述：除與歷審判決記載相同者，茲引用外，補陳略稱：
    (一)臺灣大同股份有限公司（下稱大同公司）有權請求給付保險金：CIF 價格條件
      中，如買賣標的物所有權並非於貨物裝船時起即轉讓予買受人，而是買受人完
      成支付價金，取得運送單據（提單）後，貨物所有權才移轉買受人，故本件東
      芝公司拒絕收受提單、拒絕付款在前，系爭買賣標的物所有權未有移轉，仍屬
      大同公司所有，此有保險法第四條明文規定。又外國學者David  M.Sassoon教
      授引用Fooks v.Smith（一九二四年）案，強調「CIF契約之下的買受人拒絕受
      領受損之貨物、拒絕付款時，此時出賣人可因貨物的受損向保險公司請求理賠
      」，上開見解於一九九五年CIF and FOB　Contracts書，就此部分之說明並未
      變更，仍引據該權威性之案例，未曾被變更或推翻，一再為經典名著所引用。
      從而，如系爭貨物有毀損滅失情事，得依保險契約向保險公司請求賠償時，出
      賣人可利用保險單而向保險公司請求賠償，本院前審並原引援引最高法院八十
      七年度台上字第二四一七號判決意旨，認定大同公司對系爭貨物仍有保險利益
      ，為有權請求給付保險金之人，致為正確。
    (二)日本東芝公司（下稱東芝公司）無權受領保險金：保險法第四條明白地規定「
      被保險人」才有請求保險賠償的權利，而何謂「被保險人」，即須因保險事故
      之發生遭受損害，目的在填補具體損害。本件，大同公司所出口兩型大馬達，
      於一九九八年十一月廿一日運抵目的港橫濱前在中途港大阪即已發現嚴重毀損
      ，日本橫濱港之受貨人東芝公司拒絕受領該批貨物，拒絕載貨證券，拒絕付款
      ，貨物退回大同公司，則大同公司為保險事故發生時遭受損害之人，已無待爭
      論。大同公司為因保險事故發生而受有損害之人，依保險法第四條享有保險金
      損害賠償請求權，上訴人依法對之理賠，有何錯誤？原地方法院卻以拒絕受領
      貨物、拒絕給付價金之東芝公司為被保險人，枉顧大同公司（出賣人）真正受
      損害，致使大同公司無法受保險契約之保護，此結果顯違保險法理。又被上訴
      人邦達公司辯稱大同公司並無損失，因大同公司仍有貨款請求權云云，然買賣
      契約中，買受人就所受領的受損貨物，對出賣人享有貨物瑕疵請求權，難道保
      險公司毋庸理賠？火災保險中，受災戶人對縱火之人亦有侵權行為請求權，難
      道保險公司因此毋庸理賠？
    (三)債權讓與之通知並無時效問題：上訴人於請求權時效內（八十八年十一月十八
      日）起訴，於訴狀內並通知被上訴人債權讓與之事實，即債權讓與之通知與行
      使債權同時為之，況且債權讓與的通知性質上為觀念通知，本無時效問題，故
      被上訴人正利航業公司主張罹於時效部分，於法不合，本院前審判決已有說明
      ，並無違誤。
    (四)判決主文之記載：被上訴人邦達公司與正利公司均應就本件上訴聲明所示金額
      之損害負責，兩者就同一損害因不同法律關係負責，為不真正連帶債務，而由
      於不真正連帶債務的外觀上，亦即對債權人而言，即為連帶法律關係，故上訴
      人於起訴時，準連帶關係做聲明，為不真正連帶債務之判決主文記載之方式之
      一，有最高法院五十五年六月廿八日民庭決議議決、楊建華先生所著民事訴訟
      法問題解析(二)，皆可認定本院前審判決並無違誤。
貳、被上訴人邦達通運股份有限公司（下稱邦達公司）方面：
一、聲明：
    (一)上訴駁回。
    (二)如受不利判決，請准宣告被上訴人得供擔保免假執行。
二、陳述：除與歷審判決記載相同者，茲引用外，補陳略稱：
    (一)大同公司無權請求給付保險金：系爭貨物於八十七年十一月十六日自基隆港越
      過國華輪船桅，經由國華輪運送後事故發生，八十七年十一月廿一日抵目的港
      日本橫濱召開公證會，大同公司建議將系爭貨物運回台灣修理，東芝公司於同
      年十二月七日將系爭貨物委託運回台灣，由大同修理後運回日本交付東芝公司
      。由是可知，貨物移轉東芝公司，大同公司無權請求保險金，上訴人遽向大同
      公司理賠，實為有誤，屬非基於保險契約法律關係之任意給付，自當無保險法
      第五十三條之代位權可言，原審判決據理論駁，於法並無不合。至於，上訴人
      所舉Fooks v. Smith案例，為二十世紀初期（1924年）之某一外國法院見解，
　　　事實與本件大相逕庭，自無足引為本件判決之準據。縱買方東芝公司拒絕付款
　　　、拒絕受貨，惟依照國際貿易 CIF條件，亦係買受人違約，則出賣人（大同公
　　　司）自應依據買賣契約向買受人主張權利，而非可將買受人債務不履行之風險
　　　轉嫁向保險人請求。
    (二)東芝公司有權受領保險金：本件開狀銀行之所以拒絕付款之原因係「遲延裝船
      」（Late  shipment），致無法依信用狀條件取款，並非系爭貨物於運送時發
      生毀損，而東芝公司拒絕受領貨物、拒絕付款，合先敘明。國際貿易中 CIF貿
      易條件下，買賣標的於裝船港越過船桅後，其於海上運送航程中之毀損滅失所
      致損失之風險，業已移轉於買受人負擔，此有最高法院五十二年台上字第三二
      五六號判決可參酌。另「美國對外貿易定義」（Revised  American  Foreign
      Trade Definitions 1941）關於危險負擔，於貨物越過船桅時起移轉於買受人
      。從而，運送途中保險事故發生當時，受有損失者即為東芝公司，於此同時得
      向保險人請求支付保險金者，亦僅為對保險標的具有保險利益之東芝公司。至
      於，買賣標的於到達目的地港後買受人是否付款提貨，皆不影響其已發生之損
      害賠償請求權及保險金支付請求權。
    (三)退步言，縱上訴人得主張保險法上之代位權，被上訴人亦僅須負修訂前海商法
      第一百十四條第二項之單位限制責任，被上訴人至多亦僅需負擔新台幣一萬八
      千元，超過上揭金額部分，應無理由。
    (四)縱被上訴人不得主張單位責任限制，惟大同公司所受損失亦非如上訴人所主張
      之數額。經查，上訴人係依據上證七之二，大同公司大馬達中心八十七年工資
      率、費用率表，以工資率加費用率之平均數計算出工時每小時為八百卅三元，
      並以此為損失計算基準，惟該工資率及費用率係包含托外加工費用，然依證人
      即大同公司經理到庭作證，本件系爭馬達並未托外修理、加工，故其計算至少
      應以「不含托外」之費率為基準，始屬合理。此外，上訴人所提上證七之一，
      本件請求之項目、數額、單據編號一覽表中，關於檢查費用及測試費用不應列
      為修繕之費用支出之列，蓋檢查及測試係修繕中，承修者即應負之注意義務，
      無由加諸於委託人負擔，大同公司就此部分應無請求權。再者，上訴人所提上
      證八至十八有關本件修復項目所需材料之價格資料，僅提出訂購資料查詢表，
      並未出具該零件之購買發票，究有無購買所稱零件材料無從知悉，自應駁回。
參、被上訴人正利航業股份有限公司（下稱正利公司）方面：
一、聲明：
    (一)上訴駁回。
    (二)如受不利判決，請准提供現金或同額之台灣銀行可轉讓定期存單為擔保，宣告
      免假執行。
二、陳述：除與歷審判決記載相同者，茲引用外，補陳略稱：
    (一)大同公司無權請求給付保險金，東芝公司有權受領保險金：依民法第三百七十
      三條、第三百五十四條規定，出賣人就買賣的物於依三百七十三條之規定危險
      移轉於買受人後，出賣人即不再負瑕疵擔保責任，本件貿易條件為 CIF，貨物
      於越過船欄時起，有關貨物之危險移轉為買受人承擔，是本件貨物於運送中縱
      發生有任何損害，均由東芝公司負擔，亦即運送中貨物發生毀損，滅失或遲到
      情事，即由買受人承受其損害，則由買受人依據保險契約對保險人請求理賠，
      或依運送契約向運送人請求損害賠償，並不影響出賣人之價金請求權，因此出
      賣人自不因系爭貨物受損，而受有任何損害。從而，上訴人依保險法第廿九條
      規定，毋庸對大同公司負理賠責任，上訴人亦不得享有保險法第五十三代位權
      利，縱上訴人為給付，亦不能取得保險代位權。
    (二)債權讓與於債務人受讓與通知前，對債務人不生效力，有民法第二百九十七條
      、第二百九十九條明定。則債務人於受債權讓與通知時，對債權人得主張之抗
      辯，均得對受讓人主張，而所謂通知，不論是「意思表示」抑或是「觀念通知
      」，均以達到債務人時，始生通知效力。本件大同公司，並未依修正前海商法
      第一百條第二項規定，於一年短期時效內，對被上訴人為任何賠償請求，其請
      求權已罹於時效。是原審法院認，縱然大同公司對被上訴人有任何損害賠償請
      求權，然上訴人既於大同公司之損害賠償請求權，已罹於時效後，始以起訴狀
      繕本，對被上訴人為債權讓與通知，被上訴人自得合法為時效消滅之抗辯。
     理      由
一、上訴人台灣中國航聯產物保險公司之法定代理人已於民國九十一年六月四日變更
    為王令楣，總經理則由喻志鵬擔任，此有公司登記資料為證（參本院卷第三十八
    頁至四十一頁附件），總經理喻志鵬依法聲明承受訴訟。按公司法第八條第二項
    規定，公司之經理人，在執行職務範圍內，亦為公司負責人。又依卷附上訴人台
    灣中國航聯產物保險公司之章程第一條規定，上訴人之業務範圍為經營財產保險
    ，而為綜理公司業務，第二十五條規定，設總經理一人，故總經理之職務範圍自
    及於上訴人以保險代位向被上訴人之本件起訴，喻志鵬聲明承受訴訟，於法並無
    不合，應准許之。
二、本件上訴人起訴主張：訴外人大同公司為要保人，就大同公司出售與東芝公司之
    900KW型MOTORS兩件，一件型號為22P  6600V 60HZ Tike-Fcatnw F2840，一件型
    號為16P 6600V 60HZ Tike-Fcatnw F2440（下稱系爭貨物），與伊成立保險契約
    ，並與上訴人邦達公司成立運送契約，邦達公司並簽發載貨證券與大同公司，邦
    達公司則另委由正利公司實際運送。詎正利公司竟違約為甲板上裝載，貨物到達
    日本時發現毀損，買受人拒絕受領貨物及給付價金並退貨，大同公司受有修復費
    用之損害，伊業已給付保險金額於大同公司，依保險法第五十三條規定，伊自得
    行使代位權，大同公司亦將其對上訴人之債權轉讓與伊等情。爰對邦達公司依債
    務不履行法律關係、對正利公司依侵權行為之法律關係，其間為不真正連帶債務
    之法律關係，爰求為如判決主文所示之判決（上訴人係依不真正連帶法律關係提
    起本訴，其聲明誤為請求被上訴人應連帶給付三百八十五萬四千零三十二元及利
    息，經第一審判決駁回後，上訴人提起上訴，於原審減縮聲明為被上訴人應連帶
    給付三百八十萬四千三百廿八元及利息，更審前本院判決命被上訴人應連帶給付
    三百四十四萬五千四百七十二元及利息，而駁回上訴人其餘上訴，上訴人對其敗
    訴部分，未聲明不服。上訴人於本院審理中更正其聲明如主文所示）。
三、被上訴人邦達公司則以：大同公司依據 CIF條件，無庸承擔運送中貨物之危險，
    縱有修繕費用之支出，亦可向買受人請求，大同公司既無受損，又非保險契約之
    被保險人，不具保險利益，被上訴人係向無保險請求權之人為任意給付。又系爭
    貨物損害係因邦達公司未盡注意義務，故意違約置放於甲板所致。縱伊應對系爭
    貨物受損負責，伊亦得主張修正前海商法第一百十四條第二項責任限制等語。
四、被上訴人正利公司則以：本件買賣雙方交易條件為 CIF，貨物越過船欄時危險移
    由買受人負擔，並由買受人對保險人請求理賠，伊並不須對訴外人大同公司負理
    賠責任。縱令大同公司對伊有損害賠償請求權，惟其未依修正前海商法第一百條
    第二項規定，於一年內對伊為任何賠償請求，其請求權已罹於時效。且伊亦得主
    張單位限制責任等語資為抗辯。
五、兩造不爭之事實：
(一)大同公司出售系爭貨物予日本東芝公司，邦達公司受託安排承運系爭貨物，並簽
    發載貨證券，邦達公司再委由正利航業公司為實際運送人，系爭貿易為 CIF貿易
    條件。系爭貨物在運抵目的地橫濱之中途港大阪時已發生毀損，日本買受人Tos-
    hiba公司拒絕受領貨物、拒絕付款、拒絕接受載貨證券，運回大同公司修復之事
    實，為兩造所不爭執，並有卷附華南商業銀行載明Toshiba公司就編號000-00000
　　號信用狀拒絕付款（美金286,600元），並退還所有押匯文件可證 （見本院上證
　　十九），復經證人即曾至日本橫濱事故現場之大同公司三峽廠大馬達中心經理高
　　勝旭於更審前本院審理中證述無訛 (見本院海商上字卷第一九四頁至二○一頁)
　　，自堪信為真。
(二)上訴人為系爭貨物之保險人，已依保險契約賠付大同公司三百八十五萬四千零三
　　十二元，大同公司將系爭貨物所持有之所有權利轉讓予上訴人，亦為兩造所不爭
　　執，並有代償收據影本附卷足憑 (見原審卷第二六頁)，亦堪信為真。
六、兩造爭點之論述：
(一)本件在買受人拒絕受領貨物拒絕受領提單、拒絕付款之情況下，真正受到損害而
    有保險金請求權之人為何？亦即本件究應由買受人東芝公司或出賣人大同公司取
    得保險金給付請求權？
　　依國際貿易條規（Incoterms2000）規定：「CIF的買方必須：(1)付貨款(Payment
　　 of the price)、(4)受領貨物（Taking　delivery）」（見更審前本院海商上字
　　卷第九四、九五頁上證六），而依美國對外貿易定義 (　 Revised　　American
　　 Foreign Trade Definition)，其中關於 CIF契約下買受人的義務亦有：「買方
　　必須：(1)於單證提示時予以接受（代理人註：指須付款、接受載貨證券以提貨的
　　義務）。(2)貨物一經運達，予以收受、處理‧‧‧提貨。」（見更審前本院海商
　　上字卷第九六頁上證七）。次按 CIF為價格條件之買賣契約下，買賣標的物之所
　　有權並未於貨物裝船時起轉讓給買受人，而係於買受人完成支付價金，取得運送
　　單據（提單）後，貨物所有權始移轉予買受人。再按保險法第四條規定：「本法
　　所稱被保險人，指於保險事故發生時，遭受損害，享有賠償請求權之人，要保人
　　亦得為被保險人」。此係因保險之目的在填補具體的損害，故保險賠償請求係歸
　　屬於保險事故發生時受有損害之人，即保險事故發生時受有損害之人，始為保險
　　單上權利之擁有人，而於保險事故發生時因損害而得合法受保險人之保險賠償。
　　故於 CIF貿易條件下，如貨物到達買受人手裏時發現這些貨物並不符合買賣契約
　　之規定時，買受人得拒絕受領這些貨物。買受人也可能基於正當理由或無正當理
　　由而拒絕受領載貨證券（從而拒絕受領貨物）。有上述情形發生時，貨物仍為出
　　賣人所占有，如貨物有毀損滅失情事而依保險契約約定得向保險公司請求賠償時
　　，出賣人得利用保險單而向保險公司請求賠償。經查本件買受人 Toshiba公司因
　　貨損而拒絕接受提單、拒絕付款，致本件買賣標的物之所有權未能移轉，仍屬大
　　同公司所有，所有權仍屬大同公司之物發生損害，大同公司顯為保險法第四條所
　　指因保險事故受有損害能請求保險給付之人。
(二)本件之甲板運送有無單位責任限制之適用：
(1)、 於CIF貿易條件下本件甲板運送是否合法：
    上訴人主張本件為違法之甲板運送。經查，本件運送物之運送條件特別約定為存
　　放甲板下（Under Deck Storage），並載明於被上訴人邦達公司簽發之載貨證券
　　上（見原審卷第十頁之原證二號）。惟被上訴人正利航業公司實施本件運送時，
　　卻違反此約定，將系爭運送物置放於甲板上，此有船貨雙方會同於目的港橫濱所
　　做之公證報告之記載可證（見原審卷第十三頁），即：「Our  survey  in
    Yodohama revealed that the two  motors in question were originally
    placed on  steel  crates and  lashed/secured  by  means  of cables.
    Thesteel crate was found stored on deck, instead of: under deck, as
    specified in the Bill of Lading（Encl.2）.During the voyage, one of
    the motors（16P 6600V ,60HZTIDE-FCATNW F2840）because detached from
　　its crates and rolled to another side the deck. This motor sustained
    severe impact and was therefore  damaged seriously.  Asfor the other
    motor（22P 6600V, 60HZTIKE-FCATNW　F2440）; slight impact damage was
    found at several places」
    （在橫濱之公證結果顯示此二台受損之馬達原來被置放於鋼製板條箱並有鋼纜固
　　定，而此鋼製板條箱係放置於甲板上而非提單所指定之「甲板下」）。次查，邦
　　達公司聲稱該公司之總經理張國璉先生當日因另有要事在身，故並未到場查看系
　　爭貨物所置放之位置及是否確實固定，系爭貨物竟然被正利航業公司指定置放於
　　甲板上之事實，為正利航業公司所承認（見原審卷第一七四頁），足見正利航業
　　公司故意違約；況且正利航業公司係於系爭貨物上船之後，始由其台北辦公室交
　　付載貨證券之副本予邦達公司，換言之，被上訴人邦達公司係於系爭貨物上船之
　　後始拿到載貨證券，此時邦達公司根本無從更改系爭貨物已被置放於甲板上之事
　　實，況且由「under deck」變更為「on deck」係重大運送條件之變更，依常理
　　邦達公司斷無可能未以書面即變更此一重大運送條件，故本件應為違法之甲板運
　　送。
(2)、運送人為違法甲板裝載之責任：
    按修正前海商法第一一七條前段規定：「運送人或船長如將貨物裝載於甲板上，
    致生毀損或滅失時，應負賠償責任」，此所謂「應負責任」，係指絕對的賠償責
    任，即對於因不可抗力而生之損害，亦應負責。蓋此之「應負賠償責任」如係指
    普通之「過失責任」，則海商法第一○七條（修正前）原即有規定運送人注意責
    任，在一般之運送，運送人違反其注意責任，即應負賠償責任。其於無權裝載於
    甲板之情形，如致貨物生損害時，當然更應負賠償責任。自毋須另於第一一七條
    前段加以規定之必要。由此足證此之所謂「應負賠償責任」並非指「過失責任」
    ，而實係指「絕對的賠償責任」。本件既如上所述屬違法之甲板運送。被上訴人
    自無法再主張單位責任限制以免除其應負之絕對責任。系爭貨物交付被上訴人正
    利航業公司運送，自交付貨物時起在正利航業公司之全權控管下，被上訴人如欲
    抗辯對損害之發生並無過失，應由被上訴人負舉證之責，惟被上訴人未能舉證以
    實其說，則其對系爭貨物在運送過程中發生毀損，自應負過失責任。
(三)上訴人可否代位大同公司向被上訴人請求損害賠償：
(1)、按訂立保險契約，固以有保險利益為前提，但保險利益之有無，應就要保人或被
    保險人而為判斷，而非就受益人為判斷。（最高法院八十七年度台上字第二四一
    七號判決意旨參照）。次按保險法第四條規定：「本法所稱被保險人，指於保險
    事故發生時，遭受損害，享有賠償請求權之人，要保人亦得為被保險人」。則保
    險之目的在填補具體的損害，故保險賠償請求係歸屬於保險事故發生時受有損害
    之人，即保險事故發生時受有損害之人。上訴人主張系爭貨物在運送過程中發生
　　毀損，日本買受人 Toshiba公司拒絕受領貨物、拒絕付款、拒絕接受載貨證券之
　　事實，業據上訴人提出之華南商業銀行載明Toshiba公司就編號000-00000號信用
　　狀拒絕付款（美金 286,600元），並退還所有押匯文件可證（見更審前本院海商
　　上字卷第一八二頁），另證人高勝旭亦於本院九十年十一月一日準備程序證稱「
　　‧‧‧東西他們沒有受領，東西到了橫濱沒有領出來繼續放在船公司。我是通知
　　邦達的張總趕快處理這件事情。他說他要運回來修理，‧‧‧至於邦達的張總用
　　什麼方法運到大同公司我不清楚」。「當時是否東芝拒絕受領這批貨？是。當時
　　東芝也有派人去看，他們說不要，所以我就跟邦達說要他們處理」、「東芝拒絕
　　受領是否有付款？答：沒有付款」、「當時沒有付款，修好之後東西給他們才付
　　款」、「是否我們交貨遲延還是運送遲延所以他們不要貨物？答：是東西壞掉才
　　不要」。再查，原證三第一份公證報告第二頁（見原審卷第十二頁）有載　Date
　　of Delivery：The shipment was refused by the consignee（交付日期：受貨
　　人拒絕受領貨物），故邦達公司所簽發載貨證券正本目前仍由大同公司持有（見
　　原審卷第十頁、五十五頁），亦即，並無買方已受領貨物故將提單正本交還運送
　　人之情事，大同公司對系爭貨物仍有保險利益，上訴人對其負保險責任之大同公
　　司給付賠償金，核與保險法第五十三條規定相符。次按「載貨證券填發後，運送
　　人對於載貨證券持有人，固應依載貨證券之記載負其責任，且在載貨證券持有人
　　行使權利期間，託運人對運送人依運送契約所得行使與之有關之權利，殆處於休
　　止狀態，不能再予行使，但託運人仍非完全脫離運送契約所定法律關係，此觀因
　　託運人之通知不正確所致之一切毀損、滅失及費用，依海商法第九十九條規定，
　　託運人仍應負賠償責任，運送人且得以限制其載貨證券之責任，對抗託運人而自
　　明。故載貨證券如嗣因輾轉讓與而復為託運人持有時，僅得認上述休止狀態業已
　　回復，應依運送契約之內容定託運人與運送人間之關係，而非依載貨證券之記載
　　定其法律關係。」（最高法院七十三年度台上字第一八九七號判決意旨參照）。
    本件邦達公司與大同公司締結運送契約，承諾將貨物以「甲板下」之方式運送，
    因邦達公司之履行輔助人正利航業公司之過失將貨物裝載於甲板上致生損害，視
    為邦達公司之過失（民法第二二四條），託運人大同公司既仍持有載貨證券，大
    同公司根據運送契約請求邦達公司負損害賠償責任，洵屬有據。
(2)、上訴人主張正利航業公司將貨物裝載於甲板上致生損害，正利航業公司為實際執
    行運送之人，大同公司依侵權行為損害賠償之法律關係，請求正利航業公司負賠
    償責任，亦非無據。
(3)、上訴人已依保險契約賠償大同公司前述損害，此有該公司出具之代位求償收據可
    證（見原審卷第六十八頁），上訴人並已受讓大同公司對被上訴人因本件貨損所
    持有之所有權利。職是，上訴人得基於保險代位及債權轉讓之規定向被上訴人請
    求賠償。
(四)被上訴人正利航業公司主張時效抗辯部分：
    按債權之讓與，依民法第二百九十七條規定，非經讓與人或受讓人通知債務人不
    生效力，此項通知不過為觀念通知，使債務人知有債權移轉之事實，免誤向原債
    權人清償而已，在債務人既知債權已移轉於第三人，而向之請求返還擔保債務履
    行之契據，自不容猶藉詞債權之移轉尚未通知，拒絕對受讓人履行此項債務，而
    僅向之請求返還擔保債務之契據（最高法院三十九年台上字第四四八判例要旨參
    照）。次按債權之讓與，依民法第二百九十七條第一項之規定，非經讓與人或受
    讓人通知債務人，對於債務人固不生效力，惟法律設此規定之本旨，無非使債務
    人知有債權讓與之事實，受讓人對於債務人主張受讓事實行使債權時，既足使債
    務人知有債權讓與之事實，即應認為兼有通知之效力（最高法院二十二年上一一
    六二判例參照）。查上訴人於請求權時效內之八十八年十一月十八日起訴，於訴
    狀內並通知被上訴人債權讓與之事實，即債權讓與之通知與行使債權同時為之，
    且均於請求權時效內之八十八年十一月十八日，上訴人對正利公司係主張侵權行
    為請求權，時效為二年，本件貨物到達目的港為八十七年十一月二十一日，起訴
    日為八十八年十一月十八日，正利公司於八十八年十一月二十四日接到起訴狀並
    知悉債權轉讓，此均在二年時效內，故正利公司主張罹於時效部分，於法不合。
(五)關於上訴人請求損害賠償三百八十萬四千三百二十八元部分：
    上訴人主張大同公司所提之八十七年大馬中心工資率、費用率表（見更審前本院
    海商上字卷第一一七頁），係大同公司交給會計師查帳簽證之資料，亦是大同公
    司對外報價之成本依據及內部控管作業之依據，大同公司成本係以工時每小時九
    六三元（工時內容含工資及設備費用）做為修復成本向保險公司申請理賠，經上
    訴人委請公證人審查，公證人為爭取理賠額之降低，建議依年平均率降為八三三
    元（見更審前本院海商上字卷第二二一頁以下）。本件修復之時期係在八十七年
    十二月，因系爭受損之大馬達係於八十七年十二月六日啟航運回台灣，大同公司
    經協調後所以同意以八三三元為工時係因依八十七年十二月當月實作部分之財務
    會計資料，工資率為每小時二三八元，費用率（不含托外）為每小時六○一元，
    兩者相加共八三九元，與公證人壓低理賠額之八三三元，相差無幾，遂勉強同意
    。該公證報告載有「我們仔細檢視所有索賠文件並確認工作全部完成，因此一事
    故而受損之貨物所做之零件更換在永久修復的目的上是必需的」（見更審前本院
    海商上字卷第二二五頁），足認公證人詳細審核大同公司提出之每一筆資料，且
    證人高勝旭亦到院證稱「修復零件都有用過」等語（見更審前本院海商上字卷第
    二○○頁），堪信上訴人之主張為實在。所謂之「工時」包括人力及使用設備之
    成本，因大同公司係製造廠非修理廠，為達修復目的非使用工廠之機具設備不可
    ，被上訴人抗辯每小時八三三元工時過高，惟既經公證人審核並壓低，應堪信公
    允。然，大同公司既然對於系爭貨物予以檢測後又予以修復，則檢測費用三十五
    萬八千八百五十六元（每小時八三三元乘以四三○‧八小時）應為修復成本所吸
    收，方屬合理。故上訴人請求損害賠償部分應為三百四十四萬五千四百七十二元
    （亦即自三百八十萬四千三百二十八元扣除三十五萬八千八百五十六元）。
七、綜上所述，大同公司本於運送契約請求被上訴人邦達公司負債務不履行之損害賠
    償責任，為有理由。上訴人復以被上訴人正利航業公司實際執行本件運送，卻違
    反邦達公司之託運指示導致貨物毀損，依民法第一百八十四條第一項前段及同法
    第一百八十八條，對大同公司應負侵權行為損害賠償責任，與邦達公司為不真正
    連帶之法律關係，亦有理由。從而上訴人本於保險代位及債權讓與之法律關係，
    請求被上訴人邦達公司應給付上訴人三百四十四萬五千四百七十二元，及自八十
    八年十一月二十五日起至清償日止，按週年利率百分之五計算之利息。被上訴人
    正利公司應給付上訴人上訴人三百四十四萬五千四百七十二元，及自八十八年十
    一月二十五日起至清償日止，按週年利率百分之五計算之利息。如其中一被上訴
    人已履行給付，他被上訴人免給付之義務，為有理由，應予准許。又兩造分別陳
    明願供擔保為准、免假執行之宣告，經核於法並無不合，爰分別酌定相當擔保金
    額准許之。原審就上開應准許部分，為上訴人敗訴之判決，並駁回其假執行之聲
    請，尚有未洽，上訴意旨求予廢棄改判，為有理由，爰由本院將原審該部分予以
    廢棄，改判如主文第二項所示，並依聲請為准、免假執行之宣告。
八、本件事證已臻明確，兩造其餘攻擊防禦方法，經審酌後，或與本件無涉，或與判
    決結果不生影響，毋庸一一論列。
九、據上論結，本件上訴為有理由，依民事訴訟法第四百五十條、第七十八條、第八
    十五條第一項、第四百六十三條、第三百九十條第二項、第三百九十二條，判決
    如主文。
中　　　華　　　民　　　國　　九十一　　年　　　七　　　月　　 三十 　　日
  　　　　　　　　　　　　　 　民事第二庭
　　　　　　　　　　　　　　　　　 審判長法　官　尤　豐　彥
　　　　　　　　　　　　　　　　　　　　 法　官　翁　昭　蓉
                                         法　官　魏  麗  娟
右正本係照原本作成。
如不服本判決，應於收受送達後二十日內向本院提出上訴書狀，其未表明上訴理由者
，應於提出上訴後二十日內向本院補提理由書狀（均須按他造當事人之人數附繕本）
上訴時應提出委任律師或具有律師資格之人之委任狀；委任有律師資格者，另應附具
律師及格證書及釋明委任人與受任人有民事訴訟法第四百六十六條之一第一項但書或
第二項（詳附註）所定關係之釋明文書影本。
中　　　華　　　民　　　國　　九十一　　年　　　七　　　月　　三十一　　日
　　　　　　　　　　　　　　　　　　　　 書記官　曾　瓊　安
附註：
民事訴訟法第四百六十六條之一（第一項、第二項）：
對於第二審判決上訴，上訴人應委任律師為訴訟代理人。但上訴人或其法定代理人具
有律師資格者，不在此限。
上訴人之配偶、三親等內之血親、二親等內之姻親，或上訴人為法人、中央或地方機
關時，其所屬專任人員具有律師資格並經法院認為適當者，亦得為第三審訴訟代理人
。
